臺灣臺中地方法院民事判決　　　　　　 94年度簡上字第206號
上　訴　人　甲○○
訴訟代理人　徐明珠律師
複　代理人　林更穎律師
被　上訴人　乙○○
訴訟代理人　王通顯律師
上當事人間請求返還停車位事件，上訴人對於中華民國94年5月
19日本院臺中簡易庭94年度中簡字第590號第一審判決提起上訴
，本院於民國94年11月10日言詞辯論終結，判決如下：
    主    文
上訴駁回。
第二審訴訟費用由上訴人負擔。
    事    實
一、被上訴人起訴主張：其於民國93年8月19日向訴外人林秀霞
    購得坐落臺中市○區○村段21地號土地上之臺中市○區○村
    段12684建號建物，即門牌號碼臺中市○區○○○街296號8
    樓之9房屋（下稱系爭建物，包含該建物共同使用部分即同
    段12691建號建物所有權應有部分55/10000），而與上訴人
    同成為該建物所在之臺中市○區○○○街296號東光三期社
    區之住戶。依該社區區分所有權人分管協議，系爭建物之所
    有權人取得同段12691建號即門牌號碼臺中市○區○○街26
    巷9號等公共設施，如原判決附圖所示編號第20號之平面停
    車位（下稱系爭停車位）使用權，因該停車位所在之地下室
    未編列獨立門牌，係屬上開社區之共同使用部分，且其構造
    上及使用上不具獨立性，與為專有部分之系爭建物具有密切
    不可分之主從關係，故系爭建物所有人不得將該停車位之使
    用權單獨出售他人，或保留車位使用權而僅將系爭建物出售
    他人。系爭建物於83年間即登記為訴外人何振順所有，何振
    順亦因而原始取得系爭停車位之分管使用權，惟系爭建物連
    同該停車位業經本院88年度執全字第1589號假扣押執行事件
    予以查封，嗣由本院92年度執字第17119號執行事件加以拍
    賣，由訴外人侯陳梅分拍定，並經本院於92年8月22日發給
    權利移轉證書，是侯陳梅分自斯時起即同時取得系爭建物所
    有權及系爭停車位之使用權；嗣上述建物所有權及停車位使
    用權先經候陳梅分售與林秀霞，再由林秀霞出賣予被上訴人
    ，則被上訴人因而成為東光三期社區建物之所有權人，自亦
    繼受該社區區分所有權人之上述分管契約，得享有系爭停車
    位之使用權，詎何振順竟於喪失系爭停車位使用權後之93年
    11月15日，與上訴人簽訂停車位讓渡書，將系爭停車位使用
    權單獨讓與上訴人，上訴人則據此占有系爭停車位使用，惟
    該讓渡書顯係其2人出於通謀所為虛偽意思表示，且對已取
    得系爭建物所有權之被上訴人不生效力；至上訴人於提起上
    訴後，始提出由何振順與上訴人之夫賴木森於87年6月15日
    簽署之切結書，顯係臨訟製作，亦非真正。是上訴人係無權
    占用系爭停車位，為此依據上開分管契約之約定，請求上訴
    人將系爭停車位騰空返還被上訴人。
二、上訴人則以：東光三期社區之集合式住宅興建完成時，建設
    公司係將該社區內之區分所有建物與停車位分開出售，何振
    順係系爭停車位之原始取得人，且其早於87年6月15日即將
    該停車位之使用權讓與上訴人之配偶賴木森，上訴人既為該
    社區之區分所有權人，則其占有使用系爭停車位，自有正當
    權源。再者，本院上述2執行事件之執行標的物均僅為系爭
    建物，並未包括系爭停車位，故被上訴人並未因本院前揭拍
    賣程序而取得系爭停車位之所有權，其依據民法第767條之
    所有物返還請求權，請求上訴人返還系爭停車位，即乏法律
    上之依據，何振順將系爭停車位之使用權讓與上訴人及其夫
    ，於法並無不合，被上訴人請求上訴人騰空交還系爭停車位
    ，自無理由等語，資為抗辯。
三、本件原審對於被上訴人之請求，判決被上訴人全部勝訴，上
    訴人全部聲明不服，求為廢棄原判決，並駁回被上訴人在第
    一審之訴，被上訴人則求為駁回上訴。
四、被上訴人主張其於93年8月19日向訴外人林秀霞購買而繼受
    取得系爭建物之所有權，與上訴人同為東光三期社區住戶；
    訴外人何振順於83年間即經登記為系爭建物之所有權人，亦
    為系爭停車位分管使用權之原始取得人；系爭建物業經本院
    上述強制執行事件查封拍賣，並於92年8月22日核發權利移
    轉證書予拍定人侯陳梅分，侯陳梅分嗣將系爭建物出售訴外
    人林秀霞；另系爭停車位現由上訴人占有使用中等情，業據
    其於原審提出不動產買賣契約書影本、土地登記謄本、建物
    登記謄本、本院不動產權利移轉證書影本、停車場車位使用
    權利證明書影本各1件及照片1幀（見原審卷第10至31頁）為
    證，復據本院調取本院88年度執全字第1589號假扣押執行案
    卷及92年度執字第17119號執行案卷查明無誤，且為上訴人
    所不爭執，堪信為真實。
五、被上訴人另主張：依東光三期社區區分所有權人分管協議，
    系爭停車位應由系爭建物所有權人即被上訴人使用，上訴人
    占用系爭停車位並無正當權源等語，為上訴人所否認，並以
    前揭情詞置辯，從而本件應審究者，厥為：被上訴人是否因
    取得系爭建物所有權，而一併取得系爭停車位之使用權？若
    是，上訴人有無使用系爭停車位之合法依據？經查：
  (一)首按區分所有建物之共同部分，依土地登記規則第81條第1
    款規定，同一建物所屬各種共用部分，除法令另有規定外，
    應依各區分所有權人使用情形，分別合併，另編建號，單獨
    登記為各相關區分所有權人共有。但部分區分所有權人不需
    使用該共同部分者，得予除外，至於地下層或屋頂突出物等
    ，如非屬共同部分，並已由戶政機關編列門牌或核發其所在
    地址證明時，得依土地登記規則第82條第1項規定，視同一
    般區分所有建物，申請單獨編列建號，辦理建物所有權第一
    次登記，是公寓大廈之地下層「停車空間」之登記方式，常
    見者有二：1.與其他公共設施（例如屋頂突出物、騎樓等）
    共同編列同一建號者。2.僅就地下室停車位部分獨立編列建
    號而不與其他公共設施編列同一建號者；前述第一種地下室
    停車位，因將區分所有建物全部之公共設施（含停車空間）
    編列同一建號，屬公寓大廈之共用部分，則區分所有權人縱
    未購買停車位者，因持有公共設施應有部分，而應有部分係
    抽象存在於全部共有物上，故其應有部分亦及於停車空間。
    至於第二種地下室停車位，倘區分所有權人不需停車位，即
    不需購買該地下室共同使用部分（停車空間）之應有部分；
    反之，購買者，即得取得該地下室停車空間之應有部分。本
    件系爭停車位之停車空間並非獨立編列建號，而係與其他公
    共設施（屋頂突出物、騎樓）共同編列一建號（即臺中市○
    區○村段12691建號），此有原審卷第16至17頁所附建物登
    記謄本1紙可參，則東光三期社區地下室之停車空間即屬上
    開第1.種方式辦理登記，乃屬該大樓之共同部分，應無疑義
    。
  (二)次按各區分所有權人按其共有之應有部分比例，對建築物之
    共用部分及其基地有使用收益之權。但另有約定者從其約定
    ，公寓大廈管理條例第9條第1項定有明文。又地下室倘登記
    為共有，由共有人全體劃分停車位分別停車使用者，應視為
    全體共有人就該地下室有分管之約定。查何振順自83年1月
    19日起，即經登記為系爭建物及共同使用部分（即臺中市○
    區○村段12691號建號，權利範圍55/10000）之所有權人，
    此有建物登記謄本附本院88年度執全字第1589號假扣押執行
    案卷內足憑；又被上訴人於原審主張：何振順係如原判決附
    圖編號第20號所示系爭停車位之首位使用權人一節，為上訴
    人所不爭執（見原審卷第62頁），堪信為真，依據前揭規定
    及說明，何振順使用系爭停車位，係本於其與臺中市○區○
    村段12691建號建物共有人間，就該建物地下室部分所訂之
    分管契約，應無疑問。
  (三)再按區分所有建物共用部分，各共有人對於該共用部分之設
    施，雖可依其共用部分之經濟目的加以使用或約定分管，但
    使用權為所有權之積極權能之一，不得與所有權分離而單獨
    為買賣之標的，又屬於停車位之共同使用部分，與建物專有
    部分，具有密不可分之主從關係，建物專有部分所有人，不
    得將共同使用部分之停車位使用權單獨出售他人，或保留停
    車位而將建物專有部分出售他人；另按強制執行法上之拍賣
    應解釋為買賣之一種，即以債務人為出賣人，拍定人為買受
    人（執行法院即代債務人出賣之人），最高法院著有47年臺
    上字第152號判例意旨可資參照。何振順於88年間為系爭建
    物之所有權人，並因其與上述共有建物之共有人間，就地下
    室所訂劃分停車位之分管協議，而取得系爭停車位之使用權
    ，均如前述，揆諸前揭說明，系爭建物經何振順之債權人聲
    請本院以92年度執字第17119號執行事件拍賣，並由訴外人
    侯陳梅分拍定時，自應認何振順已將系爭停車位之使用權，
    隨同系爭建物出售予該拍定人。次觀諸原審卷所附侯陳梅分
    與林秀霞之代理人楊忠明就系爭建物所訂不動產買賣契約書
    第一條之建物標示中，明確記載：買賣總價包括地下一層，
    編號第20號平面式停車位；及被上訴人與林秀霞所訂之不動
    產買賣契約書附記(二)，亦載有：本建物附一平面車位，車位
    號碼20號等文字，益見侯陳梅分確於前揭法院拍賣程序中，
    因購買系爭建物而一併取得系爭停車位之使用權，是該停車
    位之使用權，隨侯陳梅分將系爭建物出售林秀霞，再由林秀
    霞賣與被上訴人，而由被上訴人輾轉繼受取得。至於本院88
    年度執全字第1589號假扣押執行事件查封筆錄中記載之查封
    標的物，及上開執行事件之拍賣公告與權利移轉證書所附不
    動產標示，雖均僅記載系爭建物及共同使用部分建號12691
    號、面積6181.05平方公尺、持分55/10000，而未特別標示
    系爭停車位，然此對於系爭停車位依上述分管協議，應由系
    爭建物之所有權人使用，故該停車位之使用權應隨系爭建物
    之所有權讓與而移轉之事實，要無任何影響，是上訴人所辯
    ：何振順所有系爭建物被法院查封拍賣時，並未包括系爭停
    車位在內云云，即無足採。
  (四)復按最高法院48年臺上字第1065號判例認為：「共有人於與
    其他共有人訂立共有物分割或分管之特約後，縱將其應有部
    分讓與第三人，其分割或分管契約，對於受讓人仍繼續存在
    」，就維持法律秩序之安定性而言，固有其必要，惟應有部
    分之受讓人若不知悉分管契約，亦無可得而知之情形，受讓
    人仍受讓與人所訂分管契約之拘束，有使善意第三人受不測
    損害之虞，與憲法保障人民財產權之意旨有違，首開判例在
    此範圍內，嗣後應不再援用，司法院大法官會議固著有釋字
    第349號解釋足供參佐，然由上開解釋意旨可知，共有人與
    其他共有人訂立共有物分管特約後，將其應有部分讓與第三
    人，若受讓人知悉或可得而知，並無受不測損害之虞時，最
    高法院48年臺上字第1065號判例意旨就此部分，與憲法保障
    人民財產權意旨仍不相違背，即共有人原訂定之分管契約，
    對於受讓人仍繼續存在。本件被上訴人既已於93年8月19日
    因買賣而繼受取得系爭建物之所有權，且由其與出賣人林秀
    霞所訂前述不動產買賣契約，已載明系爭建物附有系爭停車
    位之使用權一節，足徵其確實知悉該停車位所在之臺中市○
    區○村段12691建號建物共有人，就地下室訂有劃分停車位
    使用之分管契約，且約定由系爭建物所有人分管使用系爭停
    車位。再由被上訴人提起本件訴訟表明欲取回系爭停車位使
    用之意願，顯見該項分管契約對其並無不利，揆諸上開司法
    院大法官會議解釋及最高法院判例意旨，被上訴人主張其因
    繼受系爭建物之前手何振順與臺中市○區○村段12691建號
    建物之共有人間關於停車位使用之約定，而有權使用系爭車
    位，洵屬有據。
  (五)末查，上訴人雖抗辯：何振順早於87年6月15日即將系爭停
    車位轉讓伊之配偶賴木森，伊基於東光三期社區區分所有權
    人之身分，自有占有使用系爭停車位之正當權源等語，並提
    出切結書影本1份為證，惟為被上訴人所否認。而上訴人於
    原審曾另提出其本人與何振順於93年11月15日簽訂之系爭停
    車位讓渡書（見原審卷第28至30頁），衡諸常情，倘何振順
    與賴木森所訂上開切結書為真實，上訴人既係賴木森之妻，
    理當早已知悉何振順已出讓系爭停車位之使用權，豈有於何
    振順喪失支配該停車位之權利後，再以其本人名義，與何振
    順就該停車位簽訂讓渡書之理？況且，該切結書記載之書立
    日期（87年6月15日）遠早於被上訴人於原審提起本件訴訟
    之日（94年2月15日）數年，倘何振順於斯時確曾對上訴人
    之夫立書切結讓渡系爭停車位使用權，上訴人理應於原審即
    提出此項私文書，以證明其有合法使用系爭停車位之權利，
    實無遲至上訴時方出具該切結書之理，則該切結書是否係上
    訴人於原審受敗訴判決後，為求上訴審為對其有利之判決而
    臨訟編造者，已大有疑問。再者，縱該切結書確為何振順與
    賴木森出於真實之意思表示合致而締訂，然承前所述，建物
    專有部分所有權人不得將共同使用部分之停車位使用權單獨
    讓與他人，何振順依該切結書之約定，僅將系爭停車位讓與
    賴木森使用，此一協議自無從發生債權讓與之效力。至於上
    訴人於原審所提與何振順簽訂之停車位讓渡書，不問是否屬
    實，何振順於簽署該讓渡書當時（即93年11月15日），既已
    非東光三期社區內建物之區分所有權人，自無權出售屬於該
    社區共同使用部分之系爭停車位予上訴人，是該停車位讓渡
    書亦無從使上訴人取得系爭停車位之使用權，從而，上開切
    結書及停車位讓渡書均不得據為對上訴人有利之認定。上訴
    人既同為東光三期社區建物之區分所有權人，亦應受上述分
    管協議之拘束，惟其未提出任何證據，證明其占用系爭停車
    位，係出於被上訴人同意，或另有其他合法之使用權源，自
    屬違背前揭分管契約之約定，則同為該社區區分所有權人之
    被上訴人，自得本於上開分管契約，請求上訴人騰空返還系
    爭停車位。
六、綜上所述，被上訴人既因買賣而繼受取得系爭建物之所有權
    ，依其所繼受該建物所在之東光三期社區區分所有權人分管
    協議，即享有系爭停車位之分管使用權，同為該社區區分所
    有權人之上訴人，未經被上訴人同意，亦無其他正當權源而
    占有使用系爭停車位，自已違反上述分管協議，則被上訴人
    本於該分管契約之約定，請求上訴人將系爭停車位騰空返還
    被上訴人，為有理由，應予准許。又本件係財產權訴訟，且
    訴訟標的價額未逾500,000元，原審適用簡易程序對上訴人
    為敗訴判決，自應依民事訴訟法第389條第1項第3款規定，
    依職權宣告假執行。是則原審判命上訴人應將系爭停車位騰
    空返還被上訴人，並依職權宣告假執行，另依上訴人之聲請
    ，准其預供擔保免為假執行，於法並無違誤。上訴意旨指摘
    原判決不當，求予廢棄改判，為無理由，應予駁回其上訴。
七、本件判決之基礎已臻明確，兩造其餘攻擊防禦方法及舉證，
    核與判決無影響，爰不另一一論述，附此敘明。
八、據上論結，本件上訴為無理由，依民事訴訟法第436條之1第
    3項、第449條第1項、第78條，判決如主文。
中　　華　　民　　國　　94　　年　　11　　月　　24　　日
                  民事第一庭    審判長法官　張惠立
                                法      官　王永春
                                法      官　鍾啟煒
上正本證明與原本無異。
不得上訴。
中　　華　　民　　國　　94　　年　　11　　月　　28　　日
                                書  記  官　林素妃
